【裁判字號】    89,訴,811
【裁判日期】    900503
【裁判案由】    返還土地
【裁判全文】
臺灣新竹地方法院民事判決  八十九年度訴字第八一一號
    原      告  乙○○即祭祀公業劉阿華
    被      告  甲○○
右當事人間請求返還土地事件，本院判決如左：
    主    文
被告應將坐落新竹縣新埔鎮○○段二四○地號土地上如附圖所示Ａ部分、面積零點零
零七五公頃之房屋拆除，將土地返還原告。
訴訟費用由被告負擔。
    事    實
甲、原告方面：
一、聲明：求為判決如主文第一項所示。
二、陳述：
    坐落新竹縣新埔鎮○○段二四○地號土地（下稱系爭土地）為原告所有，被告未
    經原告同意，亦無租賃行為，無權占用系爭土地，在其上興建磚造石棉瓦平房一
    棟即如附圖所示Ａ之建物，原告多次與被告磋商拆屋還地或租賃事宜，均為被告
    所拒絕；原告並曾於民國八十八年十二月十三日以存證信函限期被告拆屋還地，
    惟被告仍置之不理，為此依民法第七百六十七條之規定提起本件訴訟。
三、證據：提出地籍圖、土地登記謄本、存證信函、推選書各一件為證，並聲請勘驗
    現場及訊問證人劉添燈。
乙、被告方面：
一、聲明：求為判決駁回原告之訴。
二、陳述：
    系爭土地是被告於六十年間向訴外人劉紹基、劉添燈所承租，當初被告以為劉紹
    基等二人是系爭土地之所有權人，故以口頭約定之方式向其等承租系爭土地，被
    告每年繳六百斤稻穀，後來要繳錢給劉紹基等人，均遭拒收；系爭土地上之房子
    是被告所蓋，六十八年間被告始設籍於該處，後來房子老舊劉添燈即不准被告修
    ，目前被告沒有住在該房子，但房子內有被告之東西。
（三）證據：提出戶口名簿一件為證。
丙、本院依原告之聲請囑託新竹縣竹北地政事務所就被告所有之房屋占有系爭土地之
    位置、面積進行測量。
    理    由
一、原告主張坐落新竹縣新埔鎮○○段二四○地號土地（即系爭土地）為其所有，其
    上建物如附圖所示Ａ部分為被告所興建，因上開建物係無權占有系爭土地，為此
    依民法第七百六十七條之規定，請求被告將Ａ部分建物拆除，將系爭土地返還原
    告等語。而被告則以如附圖所示Ａ部分之建物，確係被告所建，但被告是向訴外
    人劉紹基、劉添燈承租系爭土地，原本約定每年繳六百斤稻穀，後來劉添燈等人
    即拒收等語，資為抗辯。
二、查原告主張系爭土地為其所有，遭被告所有如附圖所示Ａ部分之建物占有等情，
    已據原告提出土地登記謄本一件為證，且為被告所不爭執，復經本院會同竹北地
    政事務所測量人員勘驗現場，製有勘驗筆錄及囑託測量人員繪製複丈成果圖在卷
    足按，是原告此部分之主張，應信為實在。
三、按所有人對於無權占有其所有物者，得請求返還之，民法第七百六十七條定有明
    文。次按以無權占有為原因，請求返還土地者，占有人對土地所有權存在之事實
    無爭執，而僅以非無權占有為抗辯者，土地所有權人對其土地被無權占有之事實
    無舉證責任，占有人自應就其取得占有係有正當權源之事實證明之（最高法院八
    十五年度台上字第一一二０號判決可資參照）。經查，本件原告既主張被告無權
    占有系爭土地，則依前揭說明，被告自應就其占有系爭土地具有正當權源之事實
    負舉證之責。被告雖以其係向訴外人劉紹基、劉添燈承租系爭土地云云置辯，惟
    據證人劉添燈證稱：伊是祭祀公業之派下員，系爭土地是伊於七十年間借予被告
    ，說好借五年，當時祭祀公業因管理員去世尚無管理員，：：伊不是祭祀公業之
    管理員，亦未問過其他派下員就將土地借予被告使用等語（見本院九十年二月十
    五日言詞辯論筆錄）。證人所稱是將系爭土地借予被告，雖與被告所辯之租賃關
    係不一致，然無論是借貸或租賃關係，證人劉添燈僅是祭祀公業劉阿華之派下員
    之一，其並非該祭祀公業之管理人，顯然並無出借或出租祭祀公業財產之權限，
    故縱被告上開辯解為可採信，租賃關係亦僅存在於被告與證人間，對原告並不生
    效力。此外，被告復無法提出其他證據證明其等係合法占用系爭土地，故原告本
    於所有權人之地位，訴請被告應拆屋還地，即屬正當。
四、綜上所述，被告就系爭土地既無占有之正當權源，已如前述，則原告自得本於所
    有權之權能，依民法第七百六十七條規定，請求被告將坐落系爭土地上如附圖所
    示Ａ部分、面積○點○○七五公頃之地上物拆除，將系爭土地返還原告，為有理
    由，應予准許。
據上論結，本件原告之訴為有理由，依民事訴訟法第七十八條，判決如主文。
中      華      民      國    九十      年      五      月      三      日
                                  臺灣新竹地方法院民事第二庭
~B法      官  魏瑞紅
右為正本係照原本作成。
如對本判決上訴，須於判決送達後廿日內向本院提出上訴狀。
~B法院書記官  楊靜芳
中      華      民      國    九十      年      五      月      三      日


司法院資訊處製作；財團法人民間司法改革基金會備份。
